【裁判字號】    98,訴,1764
【裁判日期】    981124
【裁判案由】    返還借款
【裁判全文】
臺灣板橋地方法院民事判決              98年度訴字第1764號
原      告  乙○○
被      告  頂立鷹架有限公司
法定代理人  甲○○
訴訟代理人  黃仕翰律師
上列當事人間請求給付借款事件，經本院於民國98年10月20日言
詞辯論終結，判決如下：
    主  文
被告應給付原告新台幣貳佰萬元，及自民國九十八年九月一日起
至清償日止，按年息百分之五計算之利息。
訴訟費用由被告負擔。
本判決第一項於原告以新台幣陸拾陸萬柒仟元供擔保後，得假執
行。但被告以新台幣貳佰萬元為原告供擔保，得免為假執行。
    事實及理由
一、原告起訴主張：被告為籌備公司時於民國（下同）94年向原
    告借款新台幣（下同）200萬元，並於同年9月22日匯款予被
    告公司籌備處，並由當時之法定代理人丙○○收受，被告承
    諾於公司成立後返還借款，然被告公司設立後將被告之公司
    負責人變更為甲○○，屢向被告催討，均置之不理，爰依據
    消費借貸之法律關係，提起本訴，並聲明：被告應給付原告
    200萬元及自起訴狀繕本送達翌日起至清償日止，按年息百
    分之五計算之利息，並願供擔保請准宣告假執行。
二、被告則以：原告並未舉證兩造間有消費借貸之合意及書面契
    約，亦未舉證兩造約定之利息及清償期等語置辯，並聲明：
    駁回原告之訴，並願供擔保請准宣告免為假執行。
三、兩造不爭執之事實（見98年10月20日筆錄，本院卷第33頁）
    原告於民國(下同)97年9月22日匯款200萬元予頂立鷹架有限
    公司籌備處丙○○，有原告提出之跨行匯款回條聯一紙可按
    。
四、本件爭點及本院判斷（98年10月20日筆錄，本院卷第33頁）
    原告主張被告於前揭時間向原告借款200萬元，依據消費借
    貸之法律關係，請求如訴之聲明，被告則以前詞置辯，因此
    ，本件應審究者為(一)兩造是否有成立消費借貸之合意？茲分
    述如下：
(一)按當事人主張有利於自己之事實者，就其事實有舉證之責任，
  民事訴訟法第277條定有明文。又請求履行債務之訴，除被告
  自認原告所主張債權發生原因之事實外，應先由原告就其主張
  之事實，負舉證責任，必須證明其為真實後，被告於其抗辯事
  實，始應負證明之責任，此為舉證責任分擔之原則，最高法院
  43年台上字第377號著有判例。本件原告主張兩造有借貸關係
  ，請求被告返還借款，須就借貸契約之成立及金錢之交付負舉
  證之責任（最高法院48年台上字第887號判例意旨參照）。因
  此，消費借貸法律關係之成立，須具備：(一)借貸意思表示相互
  一致、(二)交付借貸物等特別要件，是當事人主張有金錢借貸關
  係存在，除須證明有金錢之交付外，自須就雙方借貸意思表示
  互相一致，負舉證之責。
(二)參以證人即被告公司之前會計吳惠貞證述：「（法官問：你跟
  原告乙○○認識嗎？）之前我在被告頂立鷹架有限公司當會計
  ，就有聽老闆丙○○講說原告乙○○匯200萬元成立被告頂立
  鷹架有限公司。匯款是借款的關係。公司設立需要資金，所以
  是由原告借給老闆成立公司。「（被告訴訟代理人問：你怎麼
  知道匯款是借款？）老闆丙○○跟我說成立公司要借錢有人會
  匯款，我會注意匯款的資料。」「（被告訴訟代理人問：（提
  示分類帳原本）這本帳冊是否是當年所記？為何上面沒有任何
  借款資料？如果原告借款給公司，應該寫在公司應付費用或應
  付票據裡面。）這本分類帳是我寫的。這是匯款之後的帳。帳
  是9月20日開始，匯款資料200萬元我是寫在資本主往來。我是
  拿到存摺月底的時候，所以是帳做在9月30日，由楊建耀匯款
  ，原告是楊建耀的太太。所以匯款時間跟帳目時間是不符的。
  」「（被告訴訟代理人問：為何帳目寫楊建耀不是寫原告？為
  何帳目寫存入款不是寫借款？為何剛又說沒有記書面，現在又
  有帳目書面？）帳上我要記認識的人，楊建耀是公司員工，原
  告是楊建耀太太，所以記楊建耀比較好確認。因為當時是聽老
  闆講說可能會請我們及楊建耀一起加入當股東，所以才會寫資
  本主往來，寫存入款。我的印象是剛開始還沒成立之前適用
  EXCEL，分類帳是後來才寫的。」「當初說借錢的是丙○○跟
  丁○○」等語，足見，原告匯款予被告公司，係籌設被告公司
  所需之資金，因此，原告主張兩造成立消費借貸之法律關係，
  應為真實。
(二)徵之證人即被告公司籌備時之法定代理人丙○○證述「（法官
  問：原告有匯200萬到被告頂立鷹架有限公司？）我不清楚。
  」「（法官問：你有跟原告借錢嗎？）沒有，我不知道原告是
  誰。」「（法官問你認識楊建耀嗎？）我不認識。」「（法官
  問：（提示分類帳）你有看過分類帳嗎？）我沒有看過，帳是
  誰做的我也不清楚。」「（法官問：被告頂立鷹架有限公司法
  定代理人為何換人？）我父親丁○○希望我經營被告公司，但
  是我沒興趣，所以公司帳目我都不清楚。」「（法官問：剛剛
  證人吳惠貞有說你說原告匯錢給被告是借錢被告頂立鷹架有限
  公司？）不是我說的。」「（法官問：甲○○你認識嗎？）是
  我妹夫。」「「（法官問：被告公司還是你們家族在經營嗎？
  ）是的，只是法定代理人換人。」，而丁○○證述：「（法官
  問：原告有匯錢給被告頂立鷹架有限公司？）有匯錢，匯200
  萬元是楊建耀和許明昆還我的錢。」「（法官問：你認識吳惠
  貞嗎？）以前是同事，我不是他老闆。」「（法官問：被告頂
  立鷹架有限公司你有無出資？）籌備時我出資1500萬元，沒有
  其他人出資。」「（法官問：有跟其他人借錢出資嗎？）我有
  去貸款。」「（法官問：吳惠貞在公司擔任何職？）作會計。
  」「（法官問：（提示分類帳）有無看過？）我沒有看過這個
  分類帳，我不清楚。」「（法官問：分類帳是誰在看？）我從
  來沒看帳，我都是問吳惠貞的。我在管帳，但是我沒看帳。」
  「「（法官問：甲○○是何人？）是我女婿。」「（法官問：
  剛剛證人說吳惠貞說你告訴他原告匯款200萬元給被告籌備處
  是借款，有何意見？）我沒有跟原告借款。」「（法官問：楊
  建耀欠你多少錢？）（提出陳政峰律師事務所函）應該是270
  多萬元。沒有寫借據。我幫楊建耀墊給吉翁的錢，好像是800
  多萬。那時候我們三個都是吉翁的人。」等語，丙○○、丁○○均證述兩造間並無消費借貸之關係，惟被告公司仍由丙○○
  之父親丁○○家族實際經營，掛名負責人則為丁○○之女婿甲○○，且被告之訴訟代理人提出證人丁○○之診斷證明書欲證
  明證人丁○○之精神狀況不佳等情，足見，證人丙○○、丁○○與被告顯有利害關係，核其證詞，並非可採。
(三)證人丁○○證述系爭200萬元匯款，是楊建耀和許明昆還我的
  錢云云，惟為證人楊建耀所否認，然查：依據證人丁○○所提
  出之陳政峰律師事務所函文，並未記載楊建耀積欠證人丁○○
  借款之事實，況楊建耀若為償還借款，逕為匯款予丁○○，何
  需於匯款單之受款人欄填載「頂立鷹架有限公司籌備處丙○○
  」等語，因此，證人丁○○前揭證詞，亦非可取。
(四)按設立中公司雖係將來成立之公司的前身，在實質上屬同一體
  ，但卻欠缺實體法上之權利能力，故應由發起人以設立中公司
  之機關地位為法律行為，其於執行職務之範圍內，亦為公司負
  責人（公司法第8條第2項），法律效果當然歸屬於成立後公司
  。證人丙○○以被告公司籌備處負責人之身分向原告借款，其
  法律效果及於設立中及成立後之公司，綜上述，原告已舉證
  兩造消費借貸之法律關係，其依據消費借貸之法律關係，請求
  被告給付200萬元及自起訴狀繕本送達翌日即98年9月1日起至
  清償日止，按年息百分之五計算之利息，為有理由，應予准許
  。
五、假執行之宣告
    兩造陳明願供擔保請為宣告假執行或免為假執行，經核均與
    定相符，爰分別酌定相當之擔保金額予以宣告。
六、本案事證已臻明確，兩造其餘主張陳述及所提之證據，均毋
    庸再予審酌，附此敘明。
七、結論：
    本件原告之訴為有理由，依民事訴訟法第78條、第390條第2
    項、第392條第2項，判決如主文。
中    華    民    國    98    年    11    月    24    日
                  民事第三庭    法  官  徐玉玲
以上正本係照原本作成
如對本判決上訴，須於判決送達後20日內向本院提出上訴狀
中    華    民    國    98    年    11    月    24    日
                                書記官  陳靜怡

司法院資訊處製作；財團法人民間司法改革基金會備份。
